【裁判字號】    96,重訴,317
【裁判日期】    980310
【裁判案由】    請求返還股金
【裁判全文】
臺灣臺南地方法院民事判決             96年度重訴字第317號
原      告  甲○○
                        2號3.
            乙○○
            庚○○
共      同
訴訟代理人  林聯輝  律師
複代理人    徐朝琴  律師
被      告  欣可化工股份有限公司
法定代理人  子○○
訴訟代理人  彭大勇  律師
            林士龍  律師
上列當事人間請求返還股金事件，經本院於民國98年2月24日言
詞辯論終結，判決如下：
    主  文
原告之訴及假執行之聲請均駁回。
訴訟費用新台幣貳拾貳萬貳仟佰陸拾元，其中新台幣壹拾
萬捌仟壹佰拾肆元由原告甲○○負擔，其中新台幣陸萬伍仟
佰壹拾肆元由原告乙○○負擔，餘新台幣壹萬捌仟玖佰壹拾伍元
由原告庚○○負擔。
    事實及理由
一、原告起訴主張：
  (一)查被告公司於民國81年12月中，原欲辦理現金增資，其中原
    告甲○○入股新台幣 (下同)9,907,608 元，原告乙○○入
    股450萬元，原告庚○○入股125萬元，嗣被告公司因故未能
    辦理而取消增資，惟未返還原告等三人之增資款。被告公司
    稱不退還增資款之原因，係當時被告公司對原告甲○○提出
    偽造文書及侵占公司款項之告訴，而被告公司董事長子○○
    曾聲明：原告甲○○若獲判無罪，將退還股金。然上開偽造
    文書等案，原告甲○○業已獲判無罪，並於89年1月16日確
    定，被告公司仍不退還股金。而被告公司不退還原告等人之
    入股金，卻持借予第三人福光企業股份有限公司 (下簡稱福
    光公司)投資，福光公司嗣因重整而約定應返還債權人本金
    外，另支付年利率3%之利息，自其重整至今共14年，則共應
    支付42%利息，從而原告甲○○增資款計9,907,608元，應獲
    退還14,068,803元（9,907,608×1.42）；原告乙○○增資
    款計450萬元，應獲退還639萬元（4,500,000元×1.42）；
    原告庚○○增資款計125萬元，應獲退還1,775,000元（1,25
    0,000×1.42）。
  (二)關於增資金額，其中7,273,208元係以第三人福光公司之支
    票，餘3,634,400元為給付現金，另再加上第三人丁○○匯
    借甲○○375萬元及第三人壬○○代匯入之100萬元，合計共
    15,657,608元。
  (三)福光公司於聲請重整前，曾兩次以第三人張樸棱、張淑玲、
    周境添、周龐美卿及張吳秀娥之股票共150萬股，質押向原
    告甲○○，後又部分轉向原告庚○○、乙○○、第三人辛○○等人分別二次共借900萬，而被告公司當時每月虧損100多
    萬元，已瀕臨破產，自不可能有餘款，由原告等侵占出借。
    原告97年5月20日具報狀所附福光公司當時董事長張允德於
    另案呈庭之證物，可證原告等於81年11月24日電匯600萬元
    、82年1月18日電匯120萬元、82年1月30日電匯120萬元、82
    年2月2日電匯60萬元，可證福光公司共借900萬元，嗣原告
    等及第三人辛○○以福光公司簽交之支票900萬元中之700萬
    元，向被告公司繳交第二次現金增資之股金。惟被告第二次
    現金增資未辦成，原告等及第三人辛○○所繳交之福光700
    萬元支票，理應退還原告等及訴外人辛○○，詎被告公司拒
    退還，反持向福光公司辦理重整債權之登記。另福光公司因
    重整減資關係，將原來股票面額減資成4分之1，即4股換1股
    ，其中原告庚○○部分自行持往福光公司辦理減資手續，該
    些股票由原告庚○○保管；其餘則均由原告甲○○代持往福
    光公司辦理減資手續，股票由原告甲○○保管。
  (四)證人壬○○證稱：曾辦理5,000萬元之增資案，會議資料皆
    由其記錄；因股東不想拿錢出來，故增資期限一直延後，最
    後無疾而終；停辦後，江敏文說只要與原告甲○○有關係的
    皆不退款；亦曾應原告甲○○要求代匯款100萬元與被告公
    司，作為增資款一部，故於匯款人欄中括號「昕達實業（股
    ）公司」，係指該次增資昕達公司可認股的部分，由原告甲○○出資認股；公司股東名冊，股東可以認股的數額，皆是
    證人壬○○打的；原證一、原證二即癸○○記載之簡帳，應
    與增資有關，亦足證明原告庚○○為被告公司股東無疑，以
    上證述可證明原告等確有繳納被告公司之增資款。
  (五)被告公司增資時，仍由當時之董事長江敏文負責，至少幕後
    操作增資案，非如被告抗辯係由原告甲○○負責該次增資，
    有證人壬○○之證述可證。且被告以台灣高等法院台南分院
    86年度上訴緝字第1967號判決主張原告甲○○於81年11月間
    將被告公司之850萬元侵占出借予福光公司，惟該判決業經
    最高法院撤銷，且發回更審後已判決原告甲○○無罪，有台
    灣高等法院台南分院90年上更(二)字第393號判決可稽，被告
    此主張不足採信。況自被告公司82年1月1日至82年9月30 日
    之損益表可證當時被告公司已負債累累，已無餘款，上開出
    借之款項係原告等籌集而來。至被告公司法定代理人子○○
    自訴原告甲○○之偽造文書案，自一審即判決原告甲○○無
    罪，雖經上訴多次，亦均判決原告甲○○無罪，益徵第三人
    子○○及被告公司誣稱原告甲○○偽造文書或侵占，均屬不
    實。末查，被告抗辯增資款何來8元之類之尾款云云，其實
    每張股票為1,000股，每股10元，應無尾數8元可言。惟因福
    光公司有利息支票，自有8元之利息尾數，並不足疑。
  (六)並聲明：1.被告應返還原告甲○○14,068,803元、原告乙○○6,390,000元、原告庚○○1,775,000元，及均自起訴狀繕
    本送達被告之翌日起至清償日止，依年利率5%計算之利息。
    2.准供擔保宣告假執行。
二、被告則辯稱：
  (一)被告否認原告甲○○、乙○○、庚○○曾於81年12月中各繳
    交9,907,608元、450萬元、125萬元，且被告公司於81年11
    月25日增資時所製之增資配股表，其上所列公司股東36人並
    無原告庚○○，故原告庚○○當時是否為被告公司之股東，
    仍有疑義，原告應就上開事實舉證。原告另主張被告不返還
    款項係因被告對原告甲○○提出偽造文書、侵占公司款項之
    告訴，且被告公司董事長子○○聲明原告甲○○若判無罪將
    退還股金，及被告將原告之股金借予福光公司投資利率3%云
    云，被告均予否認，就此部分原告甲○○於97年4月3日言詞
    辯論程序中又稱係第三人江敏文所承諾，原告甲○○所執之
    詞顯有矛盾。再者，被告公司第二次增資案5,000萬元，股
    東應將股款匯入台灣中小企業銀行帳戶000-00-00000-0，但
    該帳戶自82年1月起至84年4月間存款結餘並未超過1,000萬
    元，何來原告所訴增資款2,000萬元之龐大數字，且增資每
    股為10元，不可能有尾數8元，原告所提增資債權金額7,087
    ,008元，顯有可疑。
  (二)再查，本院86年訴字第488號、台灣高等法院台南分院87年
    度上字第44號、最高法院90年台上字第1777號等判決係第三
    人謝州融等4人主張原告甲○○於84年4月間將其81年12月中
    旬繳交之增資款讓與一部分予第三人謝州融等4人，再由第
    三人謝州融等4人訴請本案被告返還之案件，而上開相關判
    決程序中，原告甲○○亦曾到庭陳述，且曾提出許多證物，
    然均無法證明原告甲○○曾繳交增資款予被告公司，亦即：
    台灣高等法院台南分院87年度上字第44號審理程序中，原告
    甲○○就其是否繳交81年11月25日當次增資款項時稱：「共
    繳給欣可公司增資款近1,000萬元，並將部分增資款返還請
    求權讓與上訴人等人，其繳款方式為，有一次匯現金300萬
    元，有次自訴外人壬○○帳戶轉入570萬元，有現金或開支
    票，另以別人的支票396萬元支付被上訴人公司」，上開繳
    款方式與原告等於本案中所述相異，而原告甲○○於該案中
    提出之轉帳傳票、繳款明細表亦未被認定係其有繳款之依據
    。而於同案判決第18頁記載，原告甲○○於該案提出之83年
    6 月14日欣字第830020號函之文件為真正，然此函文業經該
    判決認定並非被告公司所出具，故不可採，且最高法院90年
    台上字第177號判決理由中亦已認定原告甲○○未有繳納81
    年11月增資款之事實。
  (三)原告等以原證一即癸○○記載之簡帳影本欲證明有支付增資
    款，惟此影本與原告甲○○於台灣高等法院台南分院87年上
    字第44號案卷第52頁所提文件中所蓋被告公司、法定代理人
    之印文位置不同，所書寫之「與正本相符」之字跡亦不同，
    且其上被告公司之印文亦非真正，是被告否認其內容之真實
    性；該證據既為簡帳，即非被告公司之正式文件。又原告甲○○於本院97年1月8日自承，原告等用福光公司簽發的支票
    繳納7,273,208元，這些票後來沒有兌現等語，則不問上開
    款項是否為增資款，既未兌現，原告等自無法請求返還上開
    款項。況由增資配股表所示，原告甲○○僅需繳納2,887,50
    0元、原告乙○○僅需繳納937,500元，均非原告等起訴主張
    之數額；該簡帳影本上另有吳慶龍匯550,000元、廖志中（
    非股東）匯315,000元、及昕達之匯款等紀錄，可見簡帳影
    本內容與增資款無關。同理，原證二即癸○○記載之另一簡
    帳影本，被告亦否認其真正，蓋原告等未證明第三人辛○○
    及福光公司部分之款項有兌現或入款，增資繳款日期亦不符
    ，難認為增資款文件。另證人癸○○之證述就任職期間事務
    多不復記憶，亦不記得原告等是否繳款，並承認被證九即癸○○聲明書係其於自由意志情況下書寫，則該聲明內容「於
    81 年1月起甲○○介入時所有有關之會計帳務記載均奉甲○○先生之命行使」即屬真實，益徵原告甲○○係主導本件增
    資案及退還款項之人，故若原告等真有繳款，早已獲退款，
    反之，若未繳款，自無退款可言。
  (四)原證三即戊○○記載之簡帳影本內容多部份註明「向甲○○
    要」，可見原告甲○○主張之匯款紀錄不能證明係原告三人
    之增資匯款。該證據亦無要退款予原告等之紀錄，而原告等
    當時未有任何異議，反在15年後及甲○○與被告及子○○間
    有多件訴訟後始提起本件訴訟，可見本案之提起別有目的。
    再由證人戊○○之證述可證，此證物及原證四即戊○○記載
    之另一簡帳影本，皆據原告甲○○口述而記錄，證人亦證稱
    當時由原告甲○○與江敏文共同負責被告公司之事務，且參
    與財務，故若當時應退款與原告等，則原告甲○○當時即可
    自行辦理，焉有遲至96年底始提出之理。至原證五即被告公
    司增資繳款明細表，證人壬○○否認係其製作，且經手人多
    為原告甲○○，被告否認其真正，該明細表並無法證明有實
    際款項之匯入。
  (五)而原證六即丁○○電匯單二紙應係第三外人丁○○與被告公
    司間往來，因第三人丁○○亦是被告公司股東，且匯款時間
    為82年5月18日，非增資繳款期間，難認為原告甲○○之增
    資款，證人丁○○甚至不知此375萬元匯入被告公司之用途
    為何，原告甲○○於台灣高等法院台南分院87年上字第44號
    案作證時亦未提及此筆款項，是此證不足採信。又查被告公
    司辦理第二次增資退款時，於帳戶中查有82年5月18日匯入
    款375萬元，在當時銀行對於匯入款項並無登出匯款人資料
    ，所以並不清楚實際匯款人為何人，當時主導公司財務等事
    項之原告甲○○主張係由其姨丈劉緬惠代為匯入，是要補前
    未兌現支票之部分款，而要求被告公司退款支票抬頭開立劉
    緬惠，此款375萬元已如數退還予訴外人劉緬惠，有原告證
    十第12欄開立二紙共375萬元支票與劉緬惠之紀錄可證。因
    此不論證人丁○○匯入之375萬元用途為何，均已依原告甲○○之要求返還，原告等主張此375萬元為其所繳增資款且
    未獲返還云云，顯無理由。
  (六)證人戊○○證稱昕達公司與被告公司為關係企業，且二家公
    司有資金匯進匯出之往來資料，故原證九即89年12月31日原
    告甲○○匯100萬元予被告公司之匯款單亦是因二家公司間
    資金往來所匯，難認是甲○○等人之增資款。又第三人壬○○於81年12月31日由帳戶支出100萬元，是否與上開證據以
    原告甲○○為匯款人之匯款單之100萬為同一筆，實有疑問
    。再者，該匯款單之匯款人括號註明昕達實業股份有限公司
    ，記載地址亦非原告甲○○戶籍或住居所地址，上開匯款單
    應僅為昕達公司與被告公司間之金錢往來。原告甲○○於台
    灣高等法院台南分院87年上字第44號案作證時未提及此筆匯
    款，而係稱自訴外人壬○○帳戶轉入570 萬，兩者差異極大
    ，亦證原告甲○○主張之此筆匯款並非其所繳之增資款。證
    人壬○○與原告甲○○自80年即認識，期間證人壬○○曾將
    其土地銀行帳戶借予原告甲○○使用，可見二人關係匪淺，
    且證人壬○○對原告甲○○所詢問之問題能肯定地應答，對
    本院再深入追問之問題卻多不清楚，足見證人壬○○之證詞
    有偏頗原告甲○○之虞。
  (七)證人辛○○與原告甲○○認識多年，其二人又有買賣股票之
    關係，證人辛○○之證詞亦有偏頗之虞。證人辛○○就認股
    權證、股票過戶的繳稅證明即原告甲○○持證人所開支票之
    用途，與其在台灣高等法院台南分院87年上字第44號案所證
    不符，難認其於本案所述為實。被告另否認證人辛○○之票
    款係作為原告等增資繳款之用，因證人辛○○未看過被告將
    繳款期限延至82年6月之文件，其亦不清楚該筆錢進入被告
    公司為何用途，被告公司亦查無上開二紙支票入款紀錄。而
    證人辛○○於97年2月19日復證述，該二紙支票係用以買原
    告甲○○的股票，支票抬頭寫欣可化工股份有限公司是原告
    甲○○要他寫的，更可見該二紙支票並非繳納增資款用，而
    為原告甲○○另有目的。該二紙支票無禁止背書轉讓，其中
    金額120萬元支票，背面兌領紀錄之帳號、代收銀行並非被
    告公司帳戶及往來銀行，又蓋有福光公司印；另金額1,312,
    500元支票，因背面兌領印章不清楚，亦無提示銀行別，無
    法查證，綜上，再再證明該二紙支票非用於增資款。
  (八)至原告等提出82年6月15日增資配股表影本，非被告公司文
    件，日期「6/15」另行以筆註明，該證據尚不足證明該次增
    資繳款日延至82年6月，是原告庚○○難認為當時亦為股東
    。由該表所示原告甲○○應繳股款為5,375,000元、原告乙○○為1,875,000元、原告庚○○為675,000元，均與起訴書
    所載及被證四即81年11月25日增資配股表不符，故原告所提
    繳款證明非作為增資款之用。
  (九)原告稱以福光公司債權抵繳被告公司增資款，但被告公司並
    未同意此抵繳方式，蓋當時福光公司之財務狀況已危急並面
    臨重整，應無公司願承受該種債權，況一般公司辦理增資即
    需現金，原告所述並無理由。且因無明確債權明細，相關債
    權為原告甲○○經手並登記債權，被告公司無資料可查，現
    任法定代理人及員工皆不清楚與福光公司之債權債務關係為
    何，福光公司之函復民間債權為300萬元，除不知係何時成
    立外，亦與原告等稱被告公司將原告等人金錢均借予福光公
    司之金額不一致，上開函文復無利率之記載，原告此部分主
    張無理由。原告等97年4月18日準備書狀載原告甲○○向原
    告乙○○、原告庚○○、第三人辛○○調借800萬元予福光
    公司，嗣後才拿福光公司之抵押退票至被告公司繳增資款云
    云，惟此種做法並不符增資之實質需要性，顯有退票由被告
    公司墊償之嫌。甚且福光公司之票據均未兌現，自無法作為
    增資款繳款之用，原告要求被告返還增資款，顯無理由。原
    告等又主張原告等借錢予福光公司，取得福光公司的票後再
    拿給被告公司作為繳交現金增資款的錢，被告認此部分之主
    張與訴訟標的無關聯，縱福光公司有簽交原告甲○○借款用
    之福光支票及質押字條，因福光公司帳目不清，第三人丙○○亦具狀稱對原告甲○○與福光公司之財務往來無記憶，此
    主張亦無法作為原告等繳納被告公司增資款之證明。
  (十)查被告公司生產所需原料為黃磷，黃磷採購大都仰賴中國大
    陸，但因大陸政策多變，囤積較多安全庫存量乃合理，原料
    購入至成品產出、銷售、收取貨款為1至3個月，而原料採購
    為6 個月遠期信用狀，並不影響營運資金運用，被告購地縱
    有以貸款支付，惟土地乃屬被告公司之正資產，原告等、證
    人壬○○稱被告公司81、82年間係虧損云云，即無理由。至
    原告甲○○提出之被告公司損益表，因該損益表製表人、審
    核、負責人欄均屬空白，是被告否認其真正，此損益表無法
    證明被告公司無多餘款項借予福光公司。
  (十一)並聲明：1.原告之訴駁回。2.若受不利判決，請准供擔保免
    予宣告假執行。
三、兩造經本院依民事訴訟法第270條之1第1項第3款規定曉諭闡
    明後，整理並協議簡化爭點如下：
  (一)兩造不爭執事項：
  1.被告公司於81年11月25日欲辦理現金增資53,000,000元，依
    同日所製作之「增資配股表」所列股東共36人，其中股東有
    列原告甲○○、乙○○，但無原告庚○○，本來設定現金繳
    款日期自81年12月27日起至81年12月31日，嗣被告公司因故
    未辦理而取消。
  2.被告公司因故未辦理現金增資案，而將所收之現金增資退還
    股東，而依原告證10所提出被告公司增資退款明細表之記載
    ，並無退還原告3人現款之紀錄。
  3.被告公司曾於84年2月11日以原告甲○○涉嫌盜用被告公司
    及負責人印章，盜領被告公司公款，涉嫌偽造文書、侵占罪
    嫌提起告訴，並經檢察官起訴，嗣經本院87年度訴字第985
    號判決無罪，並於89年1月16日確定。
  4.第三人謝州融、謝王君子、謝德宗、丁○○等4人，曾以原
    告甲○○於84年4月間，將其上開繳交之增資款債權讓與一
    部分予渠等4人為由，於本院提起86年度訴字第488號案件請
    求被告公司為給付，惟該案為謝州融等4人敗訴判決，並經
    台灣高等法院台南分院87年度上字第44號、最高法院90年度
    台上字第1777號判決駁回上訴確定。
  5.第三人福光公司於82年間向本院聲請重整，經本院82年度整
    字第2號裁定准許，現尚於重整程序進行中。
  (二)兩造爭執事項：
  1.原告有無於被告公司上開辦理現金增資案中，給付如起訴狀
    所載之增資款，其中7,273,208元係以第三人福光公司所簽
    發之支票給付，餘為給付現金？
  2.原告庚○○在81年11月25日辦理現金增資時尚非被告公司之
    股東，但於81年12月份時是否已經成為被告公司股東？
  3.被告公司董事長子○○有無承諾原告甲○○上開偽造文書等案
    ，若獲判無罪，將退還上開股金？
  4.若被告公司應退還股金，則其應退還之金額若干？
  5.被告增資案當時原告甲○○是否擔任被告公司總經理，並負
    責該次之增資案，或是由當時的被告公司董事長江敏文負責
    增資案？
  6.該增資案繳款日期至81年12月31日屆至後被告公司有無因募款
    不足，而將繳款日期延至82年6月底？
四、本院之判斷：
  (一)按當事人主張有利於己之事實者，就其事實有舉證之責任，
    民事訴訟法第277條前段定有明文。故民事訴訟如係由原告
    主張權利者，應先由原告負舉證之責，若原告先不能舉證，
    以證實自己主張之事實為真實，則被告就其抗辯事實即令不
    能舉證，或其所舉證據尚有疵累，亦應駁回原告之請求 (最
    高法院17年上字第917號判例參照)。又請求履行債務之訴，
    除被告自認原告所主張債權發生原因之事實外，應先由原告
    就其主張此項事實，負舉證之責任，必須證明其為真實後，
    被告於其抗辯事實，始應負證明之責任，此為舉證責任分擔
    之原則(最高法院43年台上字第377號判例參照)。
  (二)原告起訴主張被告公司於81年12月中，欲辦理現金增資，其
    中原告甲○○入股9,907,608元，原告乙○○入股450萬元，
    原告庚○○入股125萬元，嗣被告公司因故未能辦理而取消
    增資，惟未返還原告等三人之增資款，爰依不當得利之法律
    關係請求被告應返還上開增資款，復以被告將渠等之增資款
    借予福光公司投資，福光公司支付年利率3%之利息，自其重
    整至今共14年，則共應支付42%利息，亦依不當得利及無因
    管理之法律關係請求被告應一併返還等語，惟有關渠等有繳
    納增資款乙節，已為被告否認，則就原告有繳交增資款，而
    被告未退還獲有不當利益之有利事實，依前述關於舉證責任
    分配之說明，應由原告先負舉證之責。
  (三)而本院認原告並未盡舉證之責，茲分述理由如下：
  1.被告公司董事長子○○有無承諾原告甲○○上開偽造文書等
    案，若獲判無罪，將退還上開股金？
    被告公司曾以原告甲○○涉嫌偽造文書及侵占被告公司款項
    為由，對原告甲○○提起刑事告訴，嗣經本院87年訴字985
    號判決無罪確定等情，固經本院調取上開刑事卷宗核閱無訛
    ，然原告起訴原主張被告公司董事長子○○曾於83年間對原
    告甲○○告知及甲○○所經手之其他原告等，因原告甲○○
    涉及偽造文書、侵占罪嫌，擬於不久未來提起訴訟，待無罪
    確定，再退還原告甲○○及由甲○○所經手其他原告等所繳
    之股金云云 (見原告起訴狀及97年3月10日民事調查證據續
    狀)，已為被告否認，且原告甲○○嗣於本院97年4月3日、9
    8年1月6日言詞辯論期日則稱係第三人即被告公司前負責人
    江敏文所承諾 (見本院重訴字卷第12、150頁)，其先後陳述
    不一，是否確有此情，已堪質疑，而原告始終未能提出子○○或江敏文已為上開承諾之證明，此部分主張自不足採。
  2.原告有無於被告公司上開辦理現金增資案中，給付如起訴狀
    所載之增資款？
  (1)原告於本院主張原告三人各計繳納甲○○部分9,907,608元
    、乙○○部分450萬元、庚○○部分125萬元，關於增資款繳
    納之情節，原告於97年1月8日民事補正(二)狀、97年1月14日
    民事更正狀陳稱：其中7,034,30 8元是以福光公司之票據繳
    納，餘現金134,800元、存入土銀26,000元，原告甲○○另
    付3,7 12,500元，共計10,907,608元，再加壬○○以原告甲○○名義匯入被告公司之100萬元、丁○○借供原告甲○○2
    次共375萬元入股等語 (見本院重訴字卷1第26、89頁)，然
    原告甲○○前於本院86年度訴字第488號、台灣高等法院台
    南分院87年度上字第44號、最高法院90年台上字第1777號等
    案件第三人謝州融等4人主張原告甲○○於84年4月間將其81
    年12月中旬繳交之增資款讓與一部份予第三人謝州融等4人
    ，再由渠等4人訴請本案被告返還增資款之案件中，原告甲○○曾於台灣高等法院台南分院87年度上字第44號審理程序
    中，就其是否繳交81年11月25日當次增資款項時證稱：「共
    繳給欣可公司增資款近1,000萬元左右，並將部分增資款返
    還請求權讓與謝州融等人，其繳款方式為，有一次匯現金30
    0萬元，有次自壬○○帳戶轉入570萬元，有現金或開支票，
    除上開2次現金，另以別人的支票396萬元支付予被告公司」
    等情，業經本院調取上開卷宗核閱屬實 (見台灣高等法院台
    南分院87年度上字第44號卷1第35、36頁)，所述關於繳納之
    增資款總數，及其中多少資金係以票據支付，關於現金部分
    匯款情形與數額等繳納增資款之情節與原告等於本案中所述
    截然不同，原告甲○○於該次證述時，更從未提及其中第三
    人丁○○所匯375萬元款項亦係其繳納之增資款乙情，且與
    第三人謝州融於本院86年度訴字第488號案件審理時所提出
    ，併為原告甲○○於前述台灣高等法院台南分院行準備程序
    期日供證為真正之「83年6月14日欣字第830020號函」 (見
    本院86年度訴字第488號卷第19頁)，其上記載原告甲○○之
    繳納股款情形則為：82年1月8日現金84,800元整。82年
    1月9日現金5萬元。82年2月23日繳交支票4張，金額共3,7
    12,500元（其中兩張為福光支票，未兌現金額為120萬元)
    82年1月9日繳交金額為7,087,008元（其中現金26,000元，
    支票15張，明細帳載不清）等情，不論金額、時間、次數、
    支票內容均不同，則原告所述繳納增資款之情節，不無拼湊
    之嫌。更且依被告所提出81年11月25日增資配股表 (見本院
    重訴字卷1第103、104頁)，原告甲○○增資認款金額為2,88
    7,500元、原告乙○○部分為937,500元，縱依原告自行提出
    之82年6月15日增資配股表 (見本院重訴字卷1第123至125頁
    )所載，原告甲○○增資認款金額為5,375,000元、原告乙○○部分為1,8 75,000元、原告庚○○部分為675,000元，均
    與所主張繳款金額不符，故關於原告是否確實有因該次增資
    繳納系爭增資款乙節，實值懷疑。
  (2)雖原告甲○○辯稱伊所述之金額會與當時證述之金額不符，
    係因我的債權共有900多萬元，當時我欠謝州融300多萬元，
    我將對被告的現金增資900多萬元債權部分用來讓與謝州融
    ，用來清償我對謝州融的債務，所以金額當然會不符云云 (
    見本院重訴字卷1第24頁)。然原告甲○○於本件訴訟主張其
    自己之增資款部分仍為900多萬元，未見減少，且所欲陳述
    者既均係關於渠向被告公司繳納增資款之情節，自不因其是
    否已將部分增資款債權讓與謝州融而有不同，其所辯稱係因
    債權已部分讓與致所述金額不符云云，所述令人費解，亦無
    法釋疑，況其既稱已將部分債權讓與謝州融，則其於本件再
    以原債權金額悉數向被告公司請求，亦非有據。
  (3)原告雖又提出被告公司82年1月1日至同年9月30日損益表 (
    見本院重訴字卷2第26頁)，並請求傳訊證人壬○○，欲證明
    被告公司當時處於虧損狀態，故須辦理現金增資，亦不可能
    有資力借款予福光公司，以證明被告公司向本院所申報對於
    福光公司債權之票據，即係以其所繳交增資款之票據等情，
    而被告雖對該公司於81年11月間辦理5,300萬元之現金增資
    案乙節並不否認，惟被告已否認增資案有續辦至82年底，及
    公司當時已陷於無資力之狀態，並否認損益表之真正，且原
    告主張該損益表係由第三人癸○○製作，由壬○○打入電腦
    云云，然證人壬○○對本院詢問該份損益表係何人製作，並
    提示供證人辨認時，證人壬○○證稱：「不能確定」，復對
    本院詢問在被告公司有無見過該損益表時，證稱：「沒有印
    象」等語 (見本院重訴字卷2第52、53頁)，均無法證明該損
    益表之真正，而證人壬○○雖又證稱被告公司當時營運狀況
    是虧損等語，然證人自承當時於被告公司擔任電腦資料建檔
    之工作，僅對公司財務知道部分，亦坦承對公司虧損情形不
    清楚 (見本院重訴字卷2第53頁)，則其所證稱被告公司當時
    營運處於虧損狀態乙節，即非可採。且縱被告公司當時處於
    虧損狀態，然公司並非停業，亦非毫無營運收入，參以被告
    公司當時並無以股票或現金投資福光公司，其向該公司登記
    之原始債權共計15,146,112元 (含民間債權3,300,000元及
    廠商債權11,846,112元)等情，有福光公司97年1月24日（97
    ）福總字第97012401號函附卷可稽 (見本院重訴字卷1第119
    至120頁)，如福光票據確實如原告所述係福光公司向其借款
    所簽發，而何以民間債權不及原告所指之700萬元？且被告
    公司對福光公司之債權總金額亦遠超出原告主張其用以繳納
    增資款之700餘萬元之票據金額，顯見被告公司當時確實有
    對福光公司取得其他債權，無法證明原告有提出福光公司之
    票據做為增資繳款之一部分，亦無法確定被告公司向福光公
    司申報之債權中有包含原告所稱其用以繳納增資款之票據債
    權在內。況原告亦不否認系爭用以繳納增資款之福光票據事
    後均遭退票，則被告公司既係因缺少資金而辦理現金增資，
    自須票據兌現始有完成繳款可言，原告所繳交之票據既經退
    票，自不能謂其已完成繳款行為，亦不能因事後被告公司持
    以向福光公司申報重整債權，即謂被告公司已承認原告之現
    金增資繳款，原告此部分之主張，亦非可採。
  (4)原告雖提出簡帳1份 (見本院重訴字卷1第28至29頁)，主張
    該份簡帳係由被告公司前會計癸○○親手製作，原告之入股
    金確實為10,907,608元云云。然被告公司已否認其真正，證
    人癸○○於本院審理時對其製作之簡帳 (本院重訴字卷1第
    28 至29頁)，究係為何製作、用途及是何人要其製作，及記
    載內容之意義，並原告當時有無繳納增資款等節，均證稱「
    已忘記」或「不記得」等語 (見本院重訴字卷1第152至156
    頁)，且證人癸○○另於台灣高等法院台南分院87年度上字
    第44號案件88年1月15日行準備程序時亦到場結證：甲○○
    提出之明細表 (按即原告於本院提出之簡帳)上字跡為其所
    寫，惟對於明細表內容係何意義、何時所寫、是否係指辦理
    增資款之事項、及是否係其依職務所製作，亦供稱「不記得
    」、「不確定」及「不是很清楚」等語 (見該案卷第13 1
    頁)，且被告提出證人癸○○82年3月11日聲明書乙紙，載明
    ：「本人任職於欣可化工股份有限公司，期間…，於八十一
    年一月起甲○○介入時所有有關之會計帳務記載均奉甲○○
    之命行使」等情 (見本院重訴字卷1第146頁)，證人癸○○
    雖陳稱係被告公司寫好要其簽名，但其亦不否認係經其看過
    才簽名，被告公司並無逼她簽名等語屬實 (見本院重訴字卷
    1第155頁)，更且上開簡帳上雖有「欣可化工股份有限公司
    」印文，然亦與被告公司於上開本院86年度訴字第488號及
    本院審理中提出之公司印文（見該案卷第43頁、本院重訴字
    卷1第140頁）無一相符，自難以該癸○○所記載之簡帳，肯
    認甲○○對於被告有何繳納增資股款之事實。
  (5)原告雖又提出戊○○所製作之簡帳1份 (見本院重訴字卷1第
    30至31頁)，主張該份簡帳係戊○○與原告甲○○對帳過後
    親手製作云云。然此亦經被告公司否認其真正，證人戊○○
    於本院審理時，對本院詢問其為何製作此份簡帳時，則證稱
    ：「我印象是當時江敏文先生要甲○○交代增資的事情，我
    根據甲○○口述紀錄下來，是要給江敏文看的，內容都是甲○○口述的。」、「 (法官問：當時甲○○口述有無提供相
    關資料給妳參考？)沒有」、「 (原告複代理人問：你記載
    這些人名意思為何？)是甲○○念我就記載，是何意思我不
    太清楚。」、「 (原告複代理人問：你在這二份資料提到的
    福光票意思為何？)內容我不太清楚，我印象就是甲○○口
    述。」、「 (原告複代理人問：最後一行有記載「現金、還
    福光票」等字意思為何？)我不了解它的意思。這也是依甲○○口述記載。」等語 (見本院重訴字卷1第156、158頁)，
    足認上開證人戊○○所製作之簡帳係在無相關資料可資憑據
    之情形下，全然依原告甲○○之口述所記錄，其證明力與原
    告甲○○自己之主張無異，並不足為其有利之證明。再參考
    證人癸○○上開證述相互以觀，則縱上開2份簡帳分別載有
    「7,034,308(票款)」 (癸○○所製作)、「現金3,634,400
    」、「7,273,208(還福光票)」 (戊○○所製作)等相關字句
    ，亦難即憑以認定原告確實有以現金及票據繳納增資款之事
    實。況上開2份簡帳記載之票款及現金數額並不一致，若如
    原告所述2份簡帳均係關於其繳納增資款之記載，何以有上
    開齟齬發生？益證原告所指有繳納上開之增資款乙節，無法
    令人信其真實。
  (6)且證人癸○○於本院審理時證稱：「實際情形是江先生如不
    在就由王先生負責，因江先生常出國，他有交代公司若有事
    情就找甲○○。」等語，證人戊○○則證稱：「 (被告訴訟
    代理人問：你當時任職被告公司時甲○○擔任何職務？)我
    進去時他就在公司，至於職稱我不太確定，但公司的事務都
    是他跟江敏文負責，他好像有參與財務方面的事務，但有無
    掛職稱我不太清楚。」 (見本院重訴字卷1第153、159頁)，
    堪認當時由原告甲○○與第三人江敏文共同負責被告公司之
    事務，且參與財務，原告甲○○既相當程度主導增資案進行
    ，若原告等真有繳款，以原告不爭執其他股東多數已獲退款
    之事實，原告甲○○當時即可自行辦理退款，則何以原告反
    不獲退款，復不積極提出訴訟請求，先於86年間將部分請求
    權讓與謝州融，由謝州融提出返還增資款之訴訟，待其於90
    年間受敗訴確定後，復待至96年底始提起本件訴訟，且對繳
    納增資款之金額多所拼湊，前後反覆，實無法憑信。
  (7)再原告雖提出增資繳款明細表 (見本院重訴字卷1第32頁)，
    其上載有「庚○○、繳款金額1,250,000元」等語，以證明
    原告庚○○有繳納125萬元之增資款乙節，該明細表並有以
    手寫「壬○○打」字樣，然被告已否認文書之真正，證人壬○○亦否認為其所製作，並證稱伊未見過這種資料，亦不確
    定這內容是什麼意思 (本院重訴字卷2第12頁)，是無法以該
    繳款明細表而遽認原告庚○○已有繳納增資款之事實，況依
    該增資繳款明細表所載原告庚○○繳款日期為81年12月31日
    ，經手人即為原告甲○○本人，則原告甲○○是否確有交予
    被告公司，不得而知，經本院向臺灣中小企業銀行新營分行
    查詢被告公司於該分行0000000000-0號帳戶自81年12月31日
    至82年7月31日止往來交易，於81年12月31日亦無125萬元款
    項之入帳等情，有該銀行97年1月30日 (97)新營字第00031
    號函及所附往來交易明細表可憑 (見本院重訴字卷1第126至
    132頁)，均不見原告庚○○之匯款紀錄，自無法單憑原告提
    出之上開增資繳款明細表而認原告庚○○有繳納125萬元之
    增資款。
  (8)另原告提出匯款單及證人壬○○土地銀行活期儲蓄存款存摺
    (見本院重訴字卷1第90頁 )，欲證明其有以壬○○土地銀行
    之帳戶匯款100 萬元作為增資款之繳納等情，證人壬○○亦
    證稱原告甲○○有命其匯此100萬元給被告公司繳納增資款
    云云 (見本院重訴字卷2第7頁)，然此與原告甲○○於前開
    台灣高等法院台南分院87年度上字第44號審理程序中，證稱
    ：「共繳給欣可公司增資款近1,000萬元左右，…其繳款方
    式為，…有次自壬○○帳戶轉入570萬元」乙節不符，已如
    前述，且證人壬○○自承將帳戶借予原告甲○○作資金往來
    使用，卻又證稱由其保管存摺及印章等語 (見本院重訴字卷
    2 第6頁)，與一般人借用他人戶頭，均自行保管該帳戶存摺
    與印章，以防帳戶內款項遭盜領、侵占之常情不符，益見原
    告甲○○對證人之信任關係超過一般，二人關係匪淺，且證
    人壬○○對本院詢問其自行繳納增資款15萬元，究分得多少
    股份乙節，證稱：「忘記了」，復自承：「其對借予原告甲○○使用之土銀帳戶內每筆匯款不是很清楚，除非甲○○有
    跟伊講匯款之用途，他也不是每筆都有跟我講」等語，對自
    身增資乙節已然遺忘，然對原告甲○○於10餘年前即81年12
    月31日命其匯款之款項是作為增資款繳納乙節卻記憶清晰，
    對此所詢問之問題均能肯定地應答，則證人壬○○關於上開
    匯款之證詞非無係原告甲○○事後告知，而於本院作證時故
    為偏頗原告證述之嫌。況且，該匯款單之匯款人括號註明昕
    達實業股份有限公司 (下簡稱昕達公司)，該公司乃經公司
    法設立登記之法人，有該公司變更登記事項卡可憑 (見本院
    重訴字卷2第87頁)，雖證人壬○○仍證稱：會這樣寫是指這
    次被告公司辦理增資時，昕達公司可以認股的部分，由甲○○來認等語 (同上筆錄記載)，然其亦不否認那時因昕達公
    司沒有錢，所以由甲○○出資，由甲○○取得權利，但昕達
    公司是否有表明不願意認股伊不知道 (見本院重訴字卷2第8
    頁)，其既不知昕達公司有無放棄認股權，則該次匯款究係
    為原告甲○○增資匯款，或為昕達公司增資匯款即屬不明，
    證人戊○○亦證稱昕達公司與被告公司為關係企業，且二家
    公司有資金匯進、匯出之往來資料等語屬實 (見本院重訴字
    卷1第159頁)，故上開匯款紀錄即非無二家公司間資金往來
    所匯之可能，實難認是原告甲○○等人之增資款。
  (9)又證人辛○○雖證稱伊為向原告甲○○買被告公司股票而簽
    發面額各120萬元及1,312,500元之支票二紙給原告甲○○等
    語，並提出其上記載指定受款人為被告公司之支票影本2紙
    為憑 (見本院重訴字卷1第161、172至173頁)，然證人亦證
    稱是被告公司人員己○○或甲○○要伊在受款人填載被告公
    司，但不記得他們有講什麼，亦不記得這樣填載之原因等語
    (見本院重訴字卷1第162頁)，與證人前於台灣高等法院台南
    分院87年度上字第44號案件中明確證稱：「 (知道甲○○如
    何使用這二張支票？)他用於繳增資款」等語 (見該案卷第1
    43頁背面)已不同，且證人於上開台灣高等法院台南分院87
    年度上字第44號案件對其提出所指參與增資案被告公司所發
    之認股權證時，證稱：「當時我是繳款後公司才寄給我」等
    語 (見該案卷第144頁)，與其於本院證稱：「 (法官問：這
    張認股權證是何時甲○○、己○○拿給你的？)應該是上面
    所載時間82年2月22日當天，我當場開票，他們同時交付認
    股權證及有關股票過戶的繳稅證明給我。」 (見本院重訴字
    卷1第163頁)等語亦不一致，證述內容已然先後不同，其證
    詞憑信性自有可疑。且由證人辛○○復證稱：「我跟甲○○
    買股票時他就有提到被告公司有增資案，就順便參與增資案
    ，用2張股票買一張，投資1,125,000元，買股票前福光有跟
    我借錢，被告公司的己○○跟甲○○一起來跟我收二張支票
    ，並交付認股權證給我，是以我對福光公司的債權抵我參與
    增資的錢。」、「因當時買股票還有參與現金增資一起算，
    除了對福光公司的120萬元債權外，還差2,512,500元，是己○○或甲○○要我在受款人填載欣可化工公司。」、「用福
    光對我的120萬元債權抵繳增資股款。」等語 (見本院重訴
    字卷1第161至162頁)，並提出認股權證乙紙為憑 (見本院本
    院重訴字卷1第171頁)，再參酌由前開證人癸○○、戊○○
    證述認為當時由原告甲○○與第三人江敏文共同負責被告公
    司之事務，且參與財務乙節，應堪認證人辛○○上開證稱交
    付之2,512,50 0元之支票，及以對第三人福光公司之債權抵
    繳，應係證人自己向被告公司購買股票，並參與增資認股所
    為，與原告甲○○所繳納之增資款無關，原告以此援引為上
    開3,712,500元為其另付之增資款云云，自非可採。
  (10)至證人丁○○雖證稱有借款375萬元予原告甲○○，並依原
    告甲○○之指示匯款入被告公司在臺灣中小企業銀行新營分
    行之帳戶內等語 (見本院本院重訴字卷1第192頁)，並提出
    匯款單2紙為憑款 (見本院本院重訴字卷1第200頁)，然關於
    原告甲○○曾以證人丁○○375萬元之匯款用以繳納增資款
    乙節，原告甲○○前於台灣高等法院台南分院87年度上字第
    44號審理程序中從未提及，已如前述，證人亦不否認關於上
    開匯款係用以繳納原告甲○○之增資認股款乙情，係事後甲○○於82年10月20日借款期限屆至未償還債務，始告知上情
    ，而證人當庭提出之匯款單影本空白處載有：「以上二筆匯
    款是代甲○○繳欣可股款」等字，亦係原告甲○○於逾期未
    清償債務後，始要求證人丁○○增載等情，均經證人證述明
    確(見本院本院重訴字卷1第193、195頁)，顯見證人所謂借
    予原告甲○○用以繳增資款之情節，均係原告甲○○傳聞而
    來，並非其親身見聞，自不足為原告有利之證明。
五、綜上所述，依原告所舉之證據，均不足認定渠等已因增資案
    向被告繳交如所述相當金額之增資款，原告既無所謂繳納增
    資款之行為，自無所指被告公司將渠等用以繳納之增資款未
    退還，卻持以借給福光公司投資，受有相當於每年3%之利息
    之利益，其舉證責任未盡，自應受不利之認定。從而，原告
    依不當得利之法律關係請求被告返還增資款，並依不當得利
    、無因管理之法律關係，請求被告公司應一併返還參與福光
    公司重整每年受有3%利息之利益，請求被告應給付原告甲○○14,068,803元、原告乙○○6,39 0,000元、原告庚○○1,
    775,000元，及均自起訴狀繕本送達翌日起至清償日止，按
    年息百分之5計算之利息，為無理由，應予駁回。
六、原告陳明願供擔保，聲請宣告假執行，因其已受敗訴判決，
    假執行之聲請，失所附麗，應併予駁回。
七、又法院為終局判決時，原則上應依職權為訴訟費用之裁判，
    民事訴訟法第87條第1項定有明文，參酌同法第91條第1項規
    定例外於法院未於訴訟費用之裁判確定其費用額者，第一審
    受訴法院於該裁判有執行力後，始應依聲請以裁定確定之之
    立法意旨，本院自得於本件判決時，一併確定兩造應負擔之
    訴訟費用額。查本件原告起訴應徵第一審裁判費為218,699
    元，另因傳訊證人支出證人日、旅費3,664元，此外，本件
    並無其他訴訟費用之支出，故本件之訴訟費用額確定為222,
    363元，本院審酌原告請求訴訟標的金額不同，應由敗訴之
    原告依比例負擔如主文第二項所示。
八、另本件事證已臻明確，兩造關於原告庚○○是否為被告公司
    股東之主張與陳述，對判決結果已無影響，證人壬○○證述
    關於購買電鍍器乙節及所提之買賣合約書與本件訴訟無關，
    本院亦不再論述，原告請求傳訊證人己○○，經通知後以查
    無原告陳報之證人地址退回，無從傳訊，至原告請求傳訊證
    人丙○○、周境添以證明福光公司有以股票質押向原告借款
    乙節，然原告縱有繳交福光公司票據予被告公司，亦不足認
    係繳交增資款，已經本院說明如上，且證人丙○○亦具狀表
    示對原告甲○○與被告公司間之事並未參與，原告甲○○與
    福光公司間之財務往來亦已無記憶等語 (見本院重訴字卷2
    第83頁)，爰均無再傳訊之必要，此外兩造其餘攻擊、防禦
    方法並證據資料，經本院斟酌後，認對判決結果無影響，爰
    不再逐一論述，附此說明。
九、結論：原告之訴為無理由，依民事訴訟法第78條、第87條第
    1項、第85條第1項後段，判決如主文。
中    華    民    國    98    年    3     月    10    日
                  民事第三庭  法  官  高榮宏
以上正本係照原本作成。
如對本判決上訴，須於判決送達後20日內向本院提出上訴狀。
中    華    民    國    98    年    3     月    10    日
                              書記官  陳淑芬


司法院資訊處製作；財團法人民間司法改革基金會備份。
